# Clases Semana 1s

# Clase 02/06
# Introducción R

## entero <- 3
## decimal <- 1.35
## cadena <- "asdffa"
## verdadero <- TRUE
## Falso <- FALSE

```{r}
# Declaración
entero = 5
decimal <- 3.14
cadena = "hola mundo"
verdadero <- TRUE
falso <- F
# Asignación
entero
decimal
cadena
verdadero
falso
```

## Estructuras -> c() ==> c es colección

```{r}
numeros <- c(1, 2, 3, 4, 5)
numeros

letras <- c("a", "b", "c")
letras

logicos <- c(TRUE, FALSE, TRUE)
logicos

mixto <- c(1, "a", FALSE)
mixto
```

## Impresión

```{r}
print(mixto[0]) # character(0)
print(mixto[1]) # 1
print(mixto[2]) # a
print(mixto[3]) # FALSE
```

## Listas

```{r}
mi_lista <- list(numeros = numeros, letras = letras, logicos = logicos)
mi_lista
```

### Acceso a listas

```{r}
mi_lista$numeros
mi_lista$numeros[1]

mi_lista$letras
```

## Matrices
```{r}
matriz <- matrix(1:9, nrow = 3, ncol = 3)
matriz2 <- matrix(c("a", "b", "c"), nrow = 3, ncol = 3)
matriz


matriz[1] # 1
matriz[1,] # 1 4 7
matriz[1,3] # 7
matriz[,2] # 4 5 6
```

## Dataframes
```{r}
data_frame <- data.frame(
  nombre = c("Ana", "Luis", "Pedro"),
  edad = c(22, 23, 25),
  aprobado = c(TRUE, FALSE, TRUE)
)
data_frame

data_frame$nombre[1] # Ana
data_frame$nombre[2] # Luis

data_frame$nombre # Ana Luis Pedro
```

## Factor (tambien se le conoce como distinc)
```{r}
colores <- factor(c("rojo", "azul", "verde", "rojo", "azul", "amarillo", "rosa"))
print(colores) # poder sacar un valor

levels(colores) # agarrar los valores poner los únicos
```

## Funciones
```{r}
funcion <- function(x, y) {
  resultado <- x + y
  return(resultado)
}

funcion(20, 5) # En caso de poner numéricos en "" hay que castear de suma y números no pueden ser de forma implícita
```

## Concatenación
```{r}
a = 10
b = TRUE
res = a - b
res

### Concatenar valores
a = 10
b = "a"
paste(b, b, sep = "-") # a-a
paste(a, b, sep = "-") # 10-a
paste(a, b, sep = "") # 10a
```

## Colecciones
```{r}
arrl = c(10, 20, 30, 40, 50)
arrl = c(arrl, 60, 70, 80, 90)
arrl # 10, 20, 30, 40, 50, 60, 70, 80, 90

# Ingreso
arrl[-1] # 20, 30, 40, 50, 60, 70, 80, 90

# Otra forma
arrl[c(-1, -3, -7)] # 20, 40, 50, 60, 80, 90
```

## Costos
```{r}
# set.seed(1234)
#           uniforme  100 aleatorios, minimo de 10 y máx de 50
arr.costo = runif(100, min = 10, max = 50) # Distribuciones
arr.costo
sum(arr.costo)
```

```{r}
arr.costo[20]
```

```{r}
arr.costo > 30
```


```{r}
sum(arr.costo > 30)
sum(arr.costo <= 30)
```

```{r}
arr.costo[arr.costo <= 30]
sum(arr.costo) # Sumar costos
which.max(arr.costo) # manda valores, dice cual es el valor máx (indice)
which.min(arr.costo) # manda valores, dice cual es el valor máx
```

## Divisiones
```{r}
probA = 10/50
probA
```

## Listas
```{r}
lista = list(32, "hola", c(25,10,35), c(T,F,F,T,T,F,F), TRUE)
lista

listaBool = lista[4]
listaBool[[1]][4] ## [[indice]][posición]
```

```{r}
lista[[2]]
lista[[3]][2]
```

```{r}
datos <- list(
  nombre = 'Daniel',
  apellido = 'Vega',
  edad = 30,
  clases = c("SO2", "SEMI1", "DB2")
)
datos
```

```{r}
datos$nombre
datos$clases[3]
```

# Clase 03/06

```{r}
n_alumnos <- 1000
notas <- as.integer(runif(n_alumnos, min = 71, max = 100))
secciones_activas <- c('A', 'B', 'U', 'V')
secciones <- sample(secciones_activas, n_alumnos, replace = TRUE)

ids <- as.integer(runif(n_alumnos, min = 1000, max = 9999)) # generar distribución uniforme
anio <- sample(c(2015, 2016, 2017, 2018), n_alumnos, replace = TRUE)
carnets <- paste(anio, ids, sep = "")
alumnos <- list(carnet = carnets, seccion = secciones, nota = notas)

## Ver alumnos
View(alumnos)
```

## Análisis exploratorio
```{r}
# Ver cantidad de carnets para la sección A
length(alumnos$carnet[alumnos$seccion == "A"])

# Promedio alumnos año 2017
mean(alumnos$nota[substr(alumnos$carnet, 1, 4) == '2017'])
```

```{r}
# Cantidad de registros que tendrá el dataset
n <- 100

# Crear un data frame con 3 columnas simuladas:
dataset <- data.frame(
  cantidad = as.integer(runif(n, min = 10, max = 100)),  # valores aleatorios uniformes entre 10 y 100 (como enteros)
  precio = rnorm(n, mean = 50, sd = 25),                 # valores con distribución normal (media 50, sd 25)
  disponible = sample(c(T,F), n, replace = T)            # valores TRUE o FALSE aleatorios con reemplazo
)

# Mostrar el contenido del dataset
dataset

# Obtener el número de filas del dataset
nrow(dataset)

# Obtener el número de columnas del dataset
ncol(dataset)

# Obtener las dimensiones del dataset (filas y columnas)
dim(dataset)

# Obtener los nombres de las columnas actuales
colnames(dataset)
```

```{r}
# Cambiar los nombres de las columnas
colnames(dataset) <- c("Cantidad", "Precio", "Disponible")

# Seleccionar toda la columna 1 (Cantidad)
dataset[,1]

# Seleccionar las columnas 1 y 3 (Cantidad y Disponible)
dataset[, c(1,3)]

# Seleccionar la primera fila completa
dataset[1,]

# Seleccionar las filas 1, 10 y 100 completas
dataset[c(1, 10, 100),]

# Seleccionar las filas 1, 10 y 100, pero solo las columnas 2 y 3 (Precio y Disponible)
dataset[c(1, 10, 100), c(2,3)]  # c(2,3) indica que se están seleccionando columnas por su posición
```

```{r}
# Filtrar
dataset[dataset$Disponible == T,] # quiero donde disponible sea True

dataset[dataset$Disponible == T,c(1)] # quiero donde disponible sea True
```

```{r}
filtro <- ((dataset$Disponible == T) & (dataset$Precio <= 50)) #Agarra el dataset disponible y con precion <= a 50
dataset[filtro,] # Se puede colocar una columna específica en orden
```

```{r}
# calcula el promedio (media aritmética) de los valores en la columna Precio del data.frame llamado dataset.
mean(dataset$Precio)
```

```{r}
# Importación de librerías
library(nycflights23)
library(dplyr)
library(ggplot2)
```

# Clase 04/06
```{r}
dataset <- flights   # Asigna el dataset 'flights' a la variable 'dataset'
head(dataset)        # Muestra las primeras 6 filas del dataset 'dataset'
```

```{r}
colnames(dataset)
```

```{r}
# Se usa para obtener una visión rápida y compacta de un dataset. En lugar de mostrar solo las primeras filas como lo hace head(), glimpse() muestra el nombre de las columnas, sus tipos de datos y una pequeña muestra de los valores de cada columna.
glimpse(dataset)
```

```{r}
View(dataset)
```

```{r}
dataset %>%
  filter(origin %in% c('CWR', 'LGA')) %>%  # Filtra solo los vuelos cuyo origen es 'CWR' o 'LGA'
  filter(dep_time >= 3, dep_time <= 8) %>%  # Filtra solo los vuelos cuya hora de salida (dep_time) esté entre 3 y 8 (posiblemente en formato de 24 horas)
  filter(air_time <= 150)                  # Filtra solo los vuelos cuya duración de vuelo (air_time) sea 150 minutos o menos
```

```{r}
dataset %>%
  filter(origin == 'EWR', dep_time <= 8, air_time <= 150)
```

```{r}
# filter(dataset, origin == "EWR"):

## Aplica el primer filtro en el dataset original (dataset).
## origin == "EWR": Filtra todas las filas donde la columna origin (origen del vuelo) sea igual a 'EWR' (es decir, solo vuelos que tienen origen en EWR).
## filter(..., dep_time <= 8):

## dep_time <= 8: Este filtro selecciona las filas donde la columna dep_time (hora de salida) es menor o igual a 8. En otras palabras, se seleccionan los vuelos cuya hora de salida es antes de las 8 AM.

## filter(..., air_time <= 150):

## air_time <= 150: Este filtro selecciona los vuelos cuya duración (air_time) es menor o igual a 150 minutos.

filter(filter(filter(dataset, origin == "EWR"), dep_time <= 8), air_time <= 150)
```

```{r}
dataset %>%              # Pasa el dataset original a la siguiente función utilizando el operador pipe
  distinct(origin)        # Selecciona las filas únicas de la columna 'origin' (origen de los vuelos)

```

```{r}
unique(dataset$origin)
```

```{r}
dataset %>%                           # Pasa el dataset original a la siguiente función utilizando el operador pipe
  filter(!is.na(dep_delay)) %>%          # Filtra las filas donde 'dep_delay' (retraso de salida) no sea NA (valor ausente)
  sample_frac(0.1, replace = F)        # Selecciona una muestra aleatoria del 10% (0.1) de las filas sin reemplazo
```

```{r}
dataset %>%             # Pasa el dataset original a la siguiente función utilizando el operador pipe
  sample_n(100, replace = F)  # Selecciona aleatoriamente 100 filas del dataset sin reemplazo
```

```{r}
dataset %>%      # Pasa el dataset original a la siguiente función utilizando el operador pipe
  slice(2:51)    # Selecciona las filas desde la 2 hasta la 51 (inclusive) del dataset
```

```{r}
dataset[2:51,]
```

```{r}
dataset %>%                        # Pasa el dataset original a la siguiente función utilizando el operador pipe
  top_n(10, air_time) %>%            # Selecciona las 10 filas con los mayores valores de 'air_time' (duración de vuelo)
  arrange(-air_time)                # Ordena el dataset de manera descendente por la columna 'air_time'
```

```{r}
dataset %>%                          # Pasa el dataset original a la siguiente función utilizando el operador pipe
  select(dep_time, origin, dest, arr_time, air_time)  # Selecciona las columnas 'dep_time', 'origin', 'dest', 'arr_time', 'air_time' del dataset
```

```{r}
dataset %>%                              # Pasa el dataset original a la siguiente función utilizando el operador pipe
  select(ends_with("time"), origin, dest)  # Selecciona las columnas que terminan en 'time', junto con 'origin' y 'dest'
```

```{r}
dataset %>%
  select(starts_with("arr"), origin, dest)
```

```{r}
dataset %>%                                           # Pasa el dataset original a la siguiente función utilizando el operador pipe
  select(matches("(.+)_(.*)_(.*)"))                    # Selecciona las columnas cuyos nombres coinciden con el patrón de expresión regular
```

```{r}
library(MASS)
```

```{r}
dataset %>%                                            # Pasa el dataset original a la siguiente función utilizando el operador pipe
  dplyr::select(matches("(.+)_(.*)_(.*)"))              # Selecciona las columnas cuyos nombres coinciden con el patrón de expresión regular, usando explícitamente la función 'select' de dplyr
```

```{r}
dataset = dataset %>%                               # Pasa el dataset original a la siguiente función utilizando el operador pipe
  mutate(speed = (distance * 1.605)/(air_time/60)) %>% # Crea una nueva columna 'speed' calculando la velocidad en km/h
  mutate(distance_km = distance * 1.605)             # Crea una nueva columna 'distance_km' convirtiendo 'distance' de millas a kilómetros
dataset                                              # Muestra el dataset modificado con las nuevas columnas
```

```{r}
dataset = dataset %>%  # Pasa el dataset original a la siguiente función utilizando el operador pipe
  mutate(speed = (distance * 1.605)/(air_time/60), distance_km = distance * 1.605)  # Crea las columnas 'speed' y 'distance_km' en una sola operación
dataset  # Muestra el dataset modificado con las nuevas columnas
```

```{r}
dataset$speed_v2 = (dataset$distance * 1.605)/(dataset$air_time/60)  # Crea una nueva columna 'speed_v2' calculando la velocidad en km/h
dataset  # Muestra el dataset modificado con la nueva columna 'speed_v2'
```

```{r}
dataset %>%                                    # Pasa el dataset original a la siguiente función utilizando el operador pipe
  transmute(speed = (distance * 1.605))         # Crea una nueva columna 'speed' con la distancia convertida a kilómetros (multiplicando por 1.605)
dataset
```

```{r}
dataset %>%                                       # Pasa el dataset original a la siguiente función utilizando el operador pipe
  summarise(promedio_speed = mean(speed, na.rm = T))  # Calcula el promedio de la columna 'speed', ignorando los valores NA (faltantes)
```

```{r}
dataset %>%                                     # Pasa el dataset original a la siguiente función utilizando el operador pipe
  filter(!is.na(speed)) %>%                      # Filtra las filas donde 'speed' no es NA (es decir, elimina las filas con valores faltantes en 'speed')
  summarise(promedio_speed = mean(speed, distance_total = sum(distance)))  # Calcula el promedio de 'speed' y la suma de 'distance'
```

```{r}
df_grp_origin = dataset %>%
  group_by(origin)
df_grp_origin
```

```{r}
str(df_grp_origin)
```

```{r}
dataset %>%                                      # Pasa el dataset original a la siguiente función utilizando el operador pipe
  group_by(origin) %>%                           # Agrupa las filas por la columna 'origin' (origen del vuelo)
  summarise(                                     # Resume los datos calculando varias estadísticas para cada grupo
    tiempo_promedio_vuelo = mean(air_time, na.rm = T),  # Calcula el promedio de 'air_time' (tiempo de vuelo) para cada grupo, ignorando los valores NA
    distancia_promedio = mean(distance),              # Calcula el promedio de 'distance' (distancia) para cada grupo
    cantidad_vuelos = n()                            # Calcula la cantidad de vuelos en cada grupo (número de filas por grupo)
  )
```

```{r}
dataset %>%
  group_by(origin) %>%
  summarise(tiempo_promedio_vuelo = mean(air_time, na.rm = T), distancia_promedio = mean(distance))
```

```{r}
dataset %>%                                        # Pasa el dataset original a la siguiente función utilizando el operador pipe
  filter(!is.na(tailnum)) %>%                       # Filtra las filas donde la columna 'tailnum' no sea NA (eliminando vuelos sin número de avión)
  group_by(tailnum) %>%                            # Agrupa las filas por la columna 'tailnum' (número de avión)
  summarise(distancia_total = sum(distance)) %>%   # Calcula la suma total de la distancia por cada avión (por cada 'tailnum')
  arrange(-distancia_total) %>%                    # Ordena el dataset de manera descendente según la columna 'distancia_total'
  top_n(10, distancia_total)                        # Selecciona los 10 aviones con mayor distancia total
```

```{r}
dataset
```

```{r}
flights
```

```{r}
planes
```

```{r}
airports
```

```{r}
flights %>%                                     # Pasa el dataset 'flights' a la siguiente función utilizando el operador pipe
  inner_join(planes, by = "tailnum") %>%         # Realiza una unión interna con el dataset 'planes' usando 'tailnum' como clave de unión
  inner_join(airports, by = c('origin' = 'faa')) %>% # Realiza una unión interna con el dataset 'airports' usando 'origin' y 'faa' como claves de unión
  inner_join(airlines, by = 'carrier')           # Realiza una unión interna con el dataset 'airlines' usando 'carrier' como clave de unión
```

```{r}
dataset %>%                                              # Pasa el dataset original a la siguiente función utilizando el operador pipe
  filter(!is.na(air_time)) %>%                           # Filtra las filas donde la columna 'air_time' no es NA (eliminando los vuelos con 'NA' en 'air_time')
  ggplot(aes(x = air_time, y = after_stat(density))) +   # Inicializa un gráfico de ggplot donde 'x' es 'air_time' y 'y' es la densidad
  geom_density(col = "steel blue", lwd = 0.5) +          # Añade una curva de densidad con color azul acero y grosor de línea 0.5
  geom_histogram(data = dataset, aes(x = air_time), fill="red", alpha = 0.3, bins = 50) +  # Añade un histograma sobre el gráfico, con las barras rojas, transparencia 0.3, y 50 bins
  xlab("Tiempo en vuelo") +                              # Añade etiqueta al eje X: "Tiempo en vuelo"
  ylab("Densidad") +                                    # Añade etiqueta al eje Y: "Densidad"
  ggtitle("Densidad de Tiempo en vuelo") +               # Añade título al gráfico: "Densidad de Tiempo en vuelo"
  theme_classic()                                       # Aplica el tema clásico (limpio y sencillo) al gráfico
```

# Clase 05/06

## Ejercicio 1: Lanzamiento de un dado

Enunciado:
Supon que lanzas un dado justo de 6 caras. Define el espacio muestral y calcula la siguientes probabilidades
a) que salga número par
b) que salga un número mayor a 4
c) que salga un numero par y mayor a 4

```{r}
# espacio muestral
dado <- 1:6

# Eventos
Evento_par <- dado[dado %% 2 == 0]
Evento_mayor4 <- dado[dado > 4]
Evento_ambos <- intersect(Evento_par, Evento_mayor4)

# Probabilidades
Prob_par <- length(Evento_par) / length(dado)
Prob_mayor4 <- length(Evento_mayor4) / length(dado)
Prob_ambos <- length(Evento_ambos) / length(dado)

print(c(Prob_par, Prob_mayor4, Prob_ambos))
```

## Ejercicio 2: Moneda Doble

Objetivo: Simular y calcular probabilidades
Enunciado: 
Se lanza dos veces una moneda justa. Simula el experimento 1000 veces y calcula:
a) La probabilidad de que ambas salidas sean caras.
b) La probabilidad de que al menos una sea cara.

```{r}
set.seed(123)
lanzamientos <- replicate(1000, sample(c("c", "s"), 2, replace = T))

ambas_caras <- apply(lanzamientos, 2, function(x) all(x == "c"))
al_menos_una_cara <- apply(lanzamientos, 2, function(x) "c" %in% x)

Prob_ambas_caras <- mean(ambas_caras)
Prob_al_mennos_una_cara <- mean(al_menos_una_cara)

print(c(Prob_ambas_caras, Prob_al_mennos_una_cara))
```

## Ejercicio 3: Probabilidad condicional

Enunciado:
De una bolsa con 3 bolas rojas y 2 bolas azules, se extraen 2 bolas sin reemplazo. Calcula:
a) La probabilidad de que la segunda bola sea roja dado que la primera fue roja.

```{r}
set.seed(456)
resultados <- replicate(10000, sample(c("R", "R", "R", "A", "A"), 2, replace = F))

Primera_roja <- resultados[1,] == "R"
Segunda_roja <- resultados[2,] == "R"

# Probabilidad condicional
Prob_Condicional <- mean(Segunda_roja[Primera_roja])

print(Prob_Condicional)
```

## Ejercicio 4: Independencia

Enunciado:
Lanza dos dados. Define los eventos:
a) La suma es par
B) El primer dado es par
¿Son independientes los eventos A y B?

```{r}
dado1 <- sample(1:6, 1000, replace = T)
dado2 <- sample(1:6, 1000, replace = T)

Evento_A <- (dado1 + dado2) %% 2 == 0
Evento_B <- dado1 %% 2 == 0

Prob_A <- mean(Evento_A)
Prob_B <- mean(Evento_B)
Prob_AyB <- mean(Evento_A & Evento_B)

# Verificar Independencia
Independencia <- Prob_AyB == Prob_A * Prob_B

print(list(P_A = Prob_A, P_B = Prob_B, P_AyB = Prob_AyB, Independientes = Independencia))
```
